臺灣高等法院臺中分院刑事判決
111年度交上易字第444號
上  訴  人  臺灣臺中地方檢察署檢察官
上  訴  人  
即  被  告  劉惠婷


選任辯護人  賈俊益律師
被      告  梁芳瑜


上列上訴人等因被告等過失傷害案件，不服臺灣臺中地方法院11
0年度交易字第493號中華民國111年2月16日第一審判決（起訴案
號：臺灣臺中地方檢察署109年度偵字第23833號、109年度偵字
第23834號），提起上訴，本院判決如下：
    主  文
上訴駁回。
    事  實
一、梁芳瑜於民國108 年11月16日12時16分許，騎乘車牌號碼00
    0-0000號普通重型機車，沿臺中市北屯區中平路（下稱中平
    路）由東往西方向行駛，行經中平路817 號前，以時速50至
    60公里間之車速超速行駛於快車道上（該路段限速時速50公
    里，另該路段同向1線快車道，1線慢車道），適劉惠婷騎乘
    車牌號碼000-000 號普通重型機車，在該處快慢車道分隔線
    旁慢車道上調整背包後，本應注意起駛時應顯示方向燈，並
    注意同向車道之後方有無來車，並應讓快車道行進中之車輛
    優先通行，依當時日間有自然光線、路面無缺陷與障礙物、
    視距良好，並無不能注意之情事，竟疏未注意，起駛後未顯
    示方向燈即貿然駛入快車道，致梁芳瑜所騎乘機車車頭自後
    方撞及劉惠婷所騎機車之後方車燈左側及車身左側，雙方均
    人車倒地，梁芳瑜因而受有右臉頰與顳骨下頜周圍挫擦傷及
    撕裂傷、臉部、左手、右膝擦挫傷、右肩疼痛之傷害。劉惠
    婷於肇事後，犯罪偵查機關未發覺前，主動向至醫院處理之
    警員自首，陳明其為肇事者並願接受裁判。
二、案經梁芳瑜訴請臺灣臺中地方檢察署檢察官偵查起訴。
    理  由
甲、被告劉惠婷部分
壹、證據能力之說明
    檢察官、上訴人即被告（下稱被告）劉惠婷於本院進行準備
    程序時，對於本案下述具傳聞性質之證據資料，均同意具有
    證據能力，本院審酌上開供述證據作成時之情況，證據之取
    得過程，無不當取供及證明力明顯過低之瑕疵，且與待證事
    實具有關連性，足認為得為本案之證據，依刑事訴訟法第15
    9條之5第1項之規定，有證據能力；且本案所引用之非供述
    證據，亦屬合法取得，本院審酌該等證據作成及取得之程序
    均無違法之處，依法均可作為認定犯罪事實之證據。
貳、認定犯罪事實所憑之證據及理由
    被告劉惠婷於本院審理時坦承其停車於案發地點快慢車道分
    隔線處具有過失，並辯稱：我騎在中平路上，發現我背在右
    手邊的包包滑落，因為那時候沒什麼車，所以我就停在（快
    車道）白線的右邊，等於是很靠近白線，沒有在快車道的正
    中間而是白線的右邊一點，停下來4、5秒就被撞上，告訴人
    梁芳瑜亦應有過失等語；被告劉惠婷之辯護人則辯護稱：被
    告劉惠婷雖有過失，但告訴人梁芳瑜亦有過失，請考量被告
    劉惠婷無前科紀錄而且因本案受有重傷，現仍需持續復健，
    請為緩刑宣告等語。經查：
一、告訴人梁芳瑜於108年11月16日12時16分許，騎乘車牌號碼0
    00-0000號普通重型機車，沿臺中市北屯區中平路由東往西
    方向行駛，行經中平路817號前，以時速50至60公里間之車
    速超速行駛於快車道上，適被告劉惠婷騎乘車牌號碼000-00
    0號普通重型機車在該處前方某處，嗣告訴人梁芳瑜所騎乘
    機車車頭自後方撞及被告劉惠婷所騎機車之後方車燈左側及
    車身左側，雙方均人車倒地，告訴人梁芳瑜因而受有右臉頰
    與顳骨下頜周圍挫擦傷及撕裂傷、臉部、左手、右膝擦挫傷
    、右肩疼痛之傷害等情，被告劉惠婷並不爭執，且有光田醫
    療社團法人光田綜合醫院診斷證明書（病患：梁芳瑜）、中
    國醫藥大學附設醫院診斷證明書（病患：梁芳瑜）、道路交
    通事故現場圖、道路交通事故調查報告表（一）（二）、現
    場及車損照片27張、臺中市政府警察局交通事故補充資料表
    、臺中市政府警察局A1A2類交通事故攝影蒐證檢視表、臺中
    市政府警察局道路交通事故肇事人自首情形紀錄表（劉惠婷
    ）、臺中市○○○○○道路○○○○○○○○○○○○○○號碼：000-000號機車
    之車輛資料、證號查詢機車駕駛人資料（劉惠婷）等資料在
    卷可按（發查卷第35、37、41、43至45、47至73、87、91、
    95、97、99、105頁），此部分之事實合先認定。
二、關於本件車禍肇事原因，雙方各執一詞，告訴人梁芳瑜稱：
    被告劉惠婷騎乘車牌號碼000-000 號普通重型機車，在該處
    臨近快車道之路邊調整背包後，起步後貿然駛入快車道，致
    伊閃避不及，才撞到被告劉惠婷的機車等語；被告劉惠婷則
    以前詞置辯，故本案首應審究者為告訴人梁芳瑜機車自後撞
    及被告劉惠婷機車之位置，究竟是在中平路817號前之快車
    道上或快慢車道分隔線（即快慢車道間之白線）右側之慢車
    道上？
　㈠本案為交通事故，案發後臺中市政府警察局第五分局交通分
    隊員警即至現場處理，並製有道路交通事故現場圖、道路交
    通事故調查報告表（一）（二）、現場及車損照片27張、臺
    中市政府警察局交通事故補充資料表、臺中市政府警察局A1
    A2類交通事故攝影蒐證檢視表在卷可參（發查卷第41、43至
    45、47至73、87、91頁）。而關於可供判定撞擊地點之煞車
    痕或刮地痕部分，經原審函詢結果，臺中市政府警察局第五
    分局交通分隊函覆稱：現場未有明顯煞車痕與刮地痕等語，
    有該分局覆函及到場處理車禍事故之員警莊忠政職務報告在
    卷可稽（原審卷第113及153頁）。惟就現場照片來看（發查
    卷第47至51頁），本案車禍發生後，被告劉惠婷之機車左倒
    在快慢車道分隔線上（發查卷第47、48頁），告訴人梁芳瑜
    之機車則滑行至對向車道並左倒於快慢車道分隔線上（發查
    卷第51頁），另被告劉惠婷機車車尾燈左側及車身左側有明
    顯擦痕（發查卷第63、71、73頁），而告訴人梁芳瑜機車則
    是車頭前蓋毀損脫落（發查卷第55頁），故本案應係告訴人
    梁芳瑜機車車頭撞擊被告劉惠婷機車左後方及左側車身，此
    亦與雙方於警、偵訊所述相符，自可認定。則告訴人梁芳瑜
    之機車因追撞其右側前方被告劉惠婷機車，產生一向左之反
    作用力，而往左側滑行並傾倒停於對向車道之快慢車道分隔
    線上，合於物理定律；反之，如當時被告劉惠婷機車係如被
    告劉惠婷所述停於快慢車道分隔線旁之慢車道上，其機車左
    側遭梁芳瑜機車自後追撞，應產生一向右之反作用力，而將
    被告劉惠婷之車更推至遠離快慢車道分隔線之路旁才是，然
    觀諸被告劉惠婷機車車禍後傾倒之位置卻是在快慢車道分隔
    線上，則依常情而言，被告劉惠婷之機車在車禍前如係停於
    快慢車道分隔線旁之慢車道上，遭告訴人梁芳瑜機車擦撞機
    車左側車尾及車身，應向右偏斜傾倒，而遠離快慢車分隔線
    ，豈會反而倒在快慢車分隔線上？故被告劉惠婷所稱雙方車
    輛撞擊地點是在快慢車道分隔線旁慢車道上，與前揭證據不
    符，實難採信。再參以現場照片（發查卷第47至49頁），告
    訴人梁芳瑜之安全帽、衣物及機車碎片等物均散落在快車道
    上。況告訴人梁芳瑜自警詢迄偵查中就案發經過情形，均稱
    ：伊直行在快車道上，被告劉惠婷在前方慢車道上突然往左
    切入快車道，伊閃避不及，自後追撞被告劉惠婷機車等語，
    其供述前後一致，且與前述證據相符；而被告劉惠婷於108
    年11月16日車禍後之109年1月2日道路交通事故談話紀錄表
    上係稱：伊沿中平路快車道上直行，直行中後方的車子突然
    撞到我車子後車尾等語；109年5月30日警詢時稱：我車沿中
    平路快車道直行，在上述地點發現身上包包帶子滑落，我先
    看左右及後方有無來車，當下發現無來車慢慢停下來調整包
    包，沒多久後方突然有一個很大的力道從左側撞上來等語，
    均未曾提及被撞地點在慢車道上，遲至109年7月21日檢察事
    務官詢問時才第一次稱是停在路旁快車道與慢車道的白線邊
    調整包包等語。故本院綜合前述證據資料，認本件車禍撞擊
    地點應係在中平路817號前快車道上，而此認定亦與臺中市
    車輛行車事故鑑定委員會109年12月2日中市車鑑字第109000
    9453號函檢附中市車鑑0000000案鑑定意見書（109偵23833
    卷第49至52頁）及臺中市交通事件裁決處110年2月9日中市
    交裁管字第1090108941號函檢附之行車事故鑑定覆議委員會
    意見（109偵23833卷第61至63頁）相同，益徵本件車禍撞擊
    地點應在中平路817號前快車道上無誤。
　㈡被告劉惠婷騎乘機車行駛至中平路817號前，因整理包包而將
    機車暫停於該處快車道與慢車道分隔線旁，整理完畢後即將
    機車駛入快車道上，因而在中平路817號前快車道上與後方
    騎駛而來之告訴人梁芳瑜機車發生碰撞一節，已詳如前述，
    依本案卷證資料均無被告劉惠婷起駛時有顯示方向燈之證據
    ，應可認定被告劉惠婷起駛時亦有未顯示方向燈之疏失。
　㈢證人即被告劉惠婷之夫江添財雖於原審審理中證稱：車禍發
    生那天我跟被告劉惠婷（騎機車）走在中平路上，那時候我
    就遠遠看到她的包包要滑落，然後她就慢慢停在路旁邊要去
    拉她的背包，過不久我就看到後面一台白色的機車騎得很快
    沒有煞車，然後就撞到被告劉惠婷機車後面，被告劉惠婷那
    時候整個人跟機車飛起來，那台機車撞到被告劉惠婷機車左
    側後面後噴到對向車道，告訴人梁芳瑜的東西掉落在路中間
    。被告劉惠婷被撞當時在調整背包，是靜止狀態，當時我載
    女兒騎摩托車在後面距離大約15公尺。被告劉惠婷停下來那
    一剎那摩托車就撞上了，被告劉惠婷的機車是左側後面車尾
    燈的下方被撞，是停在快車道旁邊的慢車道上被撞到等語（
    原審卷第185至190頁）。然證人江依蓉即被告劉惠婷之女於
    本院審理時證稱：（提示發查卷第47頁下方照片）被告劉惠
    婷遭撞擊前係停止在案發地點白線跟雙黃線的道路上，但是
    靠近白線；（提示發查卷第47頁上方照片）快車道上散落之
    物品並無被告劉惠婷之物品等語（本院卷二第50、52頁）。
    按證人江添財所述雖與被告劉惠婷所述大致相符，然與證人
    江依蓉之證述及前揭1.所述之客觀證據不符，且證人江添財
    及江依蓉均證述中平路817號前快車道上散落之物品確為告
    訴人梁芳瑜所有無誤，是證人江添財之證詞核與本案客觀事
    證不符，不足採信，而無從採為對被告劉惠婷有利之認定，
    併此敘明。
三、按汽車行駛時，起駛前應顯示方向燈，注意前後左右有無障
    礙或車輛行人，並應讓行進中之車輛行人優先通行。道路交
    通安全規則第89條第1項第7款定有明文。被告劉惠婷騎乘機
    車行駛至中平路817號前，因整理包包而將機車暫停於該處
    快車道與慢車道分隔線旁，整理完畢起駛前未顯示方向燈，
    亦疏未注意後方有告訴人梁芳瑜所騎乘機車行駛於快車道上
    ，其本應讓告訴人梁芳瑜之機車優先通行，而依當時之天候
    、路況及視距，並無不能注意之情形，被告劉惠婷竟疏未注
    意貿然將機車駛入快車道上，因而致兩車發生碰撞，告訴人
    梁芳瑜人車倒地而受有右臉頰與顳骨下頜周圍挫擦傷及撕裂
    傷、臉部、左手、右膝擦挫傷、右肩疼痛之傷害，被告劉惠
    婷之過失行為與告訴人梁芳瑜上開傷害結果間，自有因果關
    係。
四、綜上所述，本件事證已經明確，被告劉惠婷所辯不足採信，
    其犯行已堪認定，應予依法論科。
參、論罪之理由
一、核被告劉惠婷所為，係犯刑法第284條前段之過失傷害罪。
二、被告劉惠婷於肇事後，犯罪偵查機關未發覺前，主動向至醫
    院處理之警員自首，陳明其為肇事者並願接受裁判，爰依刑
    法第62條前段之規定減輕其刑。
乙、被告梁芳瑜部分
壹、公訴意旨略以：被告梁芳瑜於108 年11月16日12時16分許，
    騎乘車牌號碼000-0000號普通重型機車，沿中平路由東往西
    方向行駛，行經中平路817 號前，本應注意行車速度，依速
    限標誌或標線之規定，行車時速不得超過50公里，依當時天
    候晴、日間自然光線、路面乾燥、無缺陷、無障礙物、視距
    良好，並無不能注意之情形，竟疏未注意及此，即貿然以時
    速50公里以上之車速超速行駛於快車道，適告訴人劉惠婷騎
    乘車牌號碼000-000 號普通重型機車，在該處路邊調整背包
    後，本應注意同向車道之後方有無來車，並應讓快車道行進
    中之車輛優先通行，竟疏未注意，起步後貿然駛入快車道，
    兩車碰撞後，告訴人劉惠婷受有創傷性左側第5 至8 肋骨骨
    折及血胸、脾臟撕裂傷（第3 級）、左手（腕）尺骨骨折併
    關節攣縮、左手第5 手指開放性骨折併肌腱斷裂、左腳第5 
    趾骨折等傷勢，並導致左手第5手指近端及遠端指間關節活
    動機能無法伸展、彎曲之機能喪失，而達身體或健康有重大
    難治之重傷害。因認被告梁芳瑜涉犯刑法第284條後段之過
    失致重傷害罪等語。
貳、按犯罪事實，應依證據認定之，無證據不得認定其犯罪事實
    ，又不能證明被告犯罪者，應諭知無罪之判決，刑事訴訟法
    第154條第2項、第301條第1項分別定有明文。而認定犯罪事
    實所憑之證據，雖不以直接證據為限，間接證據亦包括在內
    ；然而無論直接或間接證據，其為訴訟上之證明，須於通常
    一般之人均不致有所懷疑，而得確信其為真實之程度者，始
    得據為有罪之認定，倘其證明尚未達到此一程度，而有合理
    之懷疑存在時，即應為有利於被告之認定，更不必有何有利
    之證據，最高法院76年度台上字第4986號判決先例可資參照
    。又刑事訴訟法第161條第1項規定，檢察官就被告犯罪事實
    ，應負舉證責任，並指出證明之方法。因此，檢察官對於起
    訴之犯罪事實，應負提出證據及說服之實質舉證責任。倘其
    所提出之證據，不足為被告有罪之積極證明，或其指出證明
    之方法，無從說服法院以形成被告有罪之心證，基於無罪推
    定之原則，自應為被告無罪判決之諭知，最高法院92年度台
    上字第128號判決先例亦足供參考。
參、本件公訴意旨認被告梁芳瑜涉有刑法第284條後段之過失致
    重傷害罪嫌，係以被告梁芳瑜自承與告訴人劉惠婷發生碰撞
    事故，以及道路交通事故現場圖、調查報告表、告訴人劉惠
    婷之診斷證明書、告訴人劉惠婷警詢及偵查中之證述等為據
    。訊據被告梁芳瑜固坦承有與告訴人劉惠婷發生碰撞事故，
    然堅詞否認其涉有過失傷害罪嫌，辯稱其對於本案事故之發
    生並無過失等語。
肆、經查：
一、告訴人劉惠婷受有創傷性左側第5至8肋骨骨折及血胸、脾臟
    撕裂傷（第3級）、左手（腕）尺骨骨折併關節攣縮、左手
    第5手指開放性骨折併肌腱斷裂、左腳第5趾骨折等傷勢，並
    導致左手第5手指近端及遠端指間關節活動機能無法伸展、
    彎曲之機能喪失之傷害等情，有告訴人劉惠婷之X 光照片及
    受傷照片、告訴人劉惠婷之全民健康保險重大傷病核定審查
    通知書、中國醫藥大學附設醫院109年5月28日、109年6月11
    日、109年7月13日診斷證明書（患者：劉惠婷）附卷可查（
    他字卷第11至15、45、55至59頁）。然就現場照片來看（發
    查卷第47至51頁），車禍發生後，告訴人劉惠婷之機車左倒
    在快慢車道分隔線上（發查卷第47、48頁），被告梁芳瑜之
    機車則滑行至對向車道並左倒於快慢車道分隔線上（發查卷
    第51頁），另告訴人劉惠婷機車車尾燈左側及車身左側有明
    顯擦痕（發查卷第63、71、73頁），而被告梁芳瑜機車則是
    車頭前蓋毀損脫落（發查卷第55頁），故本案應係被告梁芳
    瑜機車車頭撞擊告訴人劉惠婷機車左後方及左側車身，此亦
    與雙方於警、偵訊所述相符，而可認定。則被告梁芳瑜之機
    車因追撞右側前方告訴人劉惠婷機車，產生一向左之反作用
    力，而往左側滑行並傾倒停於對向車道之快慢車道分隔線上
    ，合於物理定律；反之，如當時告訴人劉惠婷機車係如告訴
    人劉惠婷所述停於快慢車道分隔線旁之慢車道上，其機車左
    側遭被告梁芳瑜機車自後追撞，應產生一向右之反作用力，
    而將告訴人劉惠婷之車更推至遠離快慢車道分隔線之路旁才
    是，然觀諸告訴人劉惠婷機車車禍後傾倒之位置卻是在快慢
    車道分隔線上，故告訴人劉惠婷所稱雙方車輛撞擊地點是在
    快慢車道分隔線旁慢車道上，與前揭證據不符，實難採信。
二、再參以現場照片（發查卷第47至49頁），被告梁芳瑜之安全
    帽、衣物及機車碎片等物均散落在快車道上，足證本件車禍
    發生原因係因告訴人劉惠婷騎乘機車行駛至中平路817號前
    ，因整理包包而將機車暫停於該處快慢車道分隔線旁，整理
    完畢起駛前未顯示方向燈，亦疏未注意後方有被告梁芳瑜所
    騎乘機車行駛於快車道上，其應讓被告梁芳瑜之機車優先通
    行，而貿然將機車駛入快車道上，被告梁芳瑜無足夠反應時
    間，因而致兩車發生碰撞等情，均詳如前述，復有臺中市車
    輛行車事故鑑定委員會109年12月2日中市車鑑字第10900094
    53號函檢附中市車鑑0000000案鑑定意見書（109偵23833卷
    第49至52頁）及臺中市交通事件裁決處110年2月9日中市交
    裁管字第1090108941號函檢附之行車事故鑑定覆議委員會意
    見（109偵23833卷第61至63頁），而被告梁芳瑜當時車速為
    50至60公里之間，雖逾該地之限速50公里規定，而有超速行
    為，然本案既係因告訴人劉惠婷未顯示方向燈，亦疏未注意
    後方有被告梁芳瑜所騎乘機車行駛於快車道上，未讓被告梁
    芳瑜之機車優先通行，而貿然將機車駛入快車道上，被告梁
    芳瑜自無閃避之時間，堪認被告梁芳瑜對於本件車禍之發生
    ，並無任何過失。
三、綜上所述，本件依本院調查證據所得，尚不足以證明被告梁
    芳瑜所為確有公訴意旨所指過失致重傷害犯行，本院復查無
    其他積極證據足資證明被告梁芳瑜確有公訴意旨所指前揭犯
    行，揆諸首開說明，犯罪尚屬不能證明，自應為被告梁芳瑜
    無罪之諭知。　　
丙、駁回上訴之理由
一、原審以被告劉惠婷犯過失傷害罪之犯行事證明確，適用相關
    論罪科刑之法律規定，並敘明審酌被告劉惠婷駕駛機車行駛
    時，因整理包包而將機車暫停於中平路817號前快車道與慢
    車道分隔線旁，整理完畢起駛前未顯示方向燈，亦疏未注意
    後方有告訴人梁芳瑜所騎乘機車行駛於快車道上，其應讓告
    訴人梁芳瑜之機車優先通行，卻疏未注意貿然將機車駛入快
    車道上，因而致兩車發生碰撞，告訴人梁芳瑜人車倒地而受
    有右臉頰與顳骨下頜周圍挫擦傷及撕裂傷、臉部、左手、右
    膝擦挫傷、右肩疼痛之傷害，被告劉惠婷迄今尚未與告訴人
    梁芳瑜成立和解賠償其損害，並參酌被告劉惠婷教育程度為
    高職畢業，現在尚需進行車禍傷勢之復健，之前從事佈置、
    製作造型道具，有兩個小孩目前就讀大學，經濟狀況普通等
    一切情狀（原審卷第200至201頁），量處拘役40日，並諭知
    如易科罰金，以新臺幣1000元折算1日之折算標準。經核原
    審判決之認事用法均無違誤，量刑亦屬妥適。被告劉惠婷上
    訴雖以原審量刑過重等語，惟原審判決已注意刑法第57條各
    款規定之適用，就其量刑詳為審酌並敘明理由，既未逾越法
    定刑度，復未濫用自由裁量之權限，所為量刑核無不當或違
    法，且無輕重失衡之情形，不得遽指為違法、不當。被告劉
    惠婷上訴請求從輕量刑，為無理由，應予駁回。至辯護人雖
    為被告劉惠婷請求給予緩刑之宣告，惟審酌被告劉惠婷本案
    過失傷害之犯罪情節，且被告劉惠婷尚未能與告訴人梁芳瑜
    達成和解，亦未實際賠償告訴人梁芳瑜損害等情節，認並無
    暫不執行刑罰為適當之情形，自不宜宣告緩刑，併此敘明。
二、原審判決對於檢察官起訴被告梁芳瑜之犯罪事實，已經詳細
    調查審酌，並就告訴人劉惠婷之指訴及不利被告梁芳瑜之證
    據，說明如何不可採之理由，以不能證明被告梁芳瑜有過失
    傷害之犯行，而為被告梁芳瑜無罪之諭知，經核並無違背證
    據及論理法則。又本案事故之發生係因告訴人劉惠婷起駛前
    未顯示方向燈，亦疏未注意禮讓告訴人梁芳瑜之機車優先通
    行，而貿然將機車駛入快車道上，因而致兩車發生碰撞，業
    經認定如前，而被告梁芳瑜雖自承肇事前其時速約為50至60
    公里，然告訴人劉惠婷起駛時與被告梁芳瑜相隔之距離為何
    ，卷內並無任何證據可以佐證，自無從判斷就本案事故之發
    生，被告梁芳瑜確有充足之反應時間而足以迴避，依罪疑有
    利被告原則，即難認被告梁芳瑜就本案事故具有過失。檢察
    官上訴並未提出其他新事證以供調查，其上訴意旨所稱各節
    ，仍係持原有之見解，尚不足以動搖原判決之基礎，其上訴
    為無理由，應予駁回。
據上論斷，應依刑事訴訟法第368條，判決如主文。
本案經檢察官郭景銘提起公訴，檢察官陳君瑜提起上訴，檢察官
周穎宏到庭執行職務。
中　　華　　民　　國　　111 　年　　8 　　月　　16　　日
            刑事第三庭  審判長法  官  楊  真  明
                              法  官  邱  顯  祥
                              法  官  李  明  鴻
以上正本證明與原本無異。     
不得上訴。                 
                              書記官  陳  慈  傳      
　　　　　　　　　　　　　　　     
中　　華　　民　　國　　111 　年　　8 　　月　　16　　日

附錄本案論罪科刑法條
中華民國刑法第284條
因過失傷害人者，處 1 年以下有期徒刑、拘役或 10 萬元以下
罰金；致重傷者，處 3 年以下有期徒刑、拘役或 30 萬元以下
罰金。